臺灣板橋地方法院刑事判決　　　　　　　　　　　　　　九十一年度自字第四四號
　　自　訴　人　崧貿興業有限公司　設臺中縣霧峰鄉○○路二十一號
　　代　表　人　林英洋
　　代　理　人　蔡本勇律師
　　　　　　　　林玠民律師
　　被　　　告　甲○○　男　二.
　　　　　　　　乙○○　男　六.
　　共　　　同
　　選任辯護人　李振華律師
　　　　　　　　劉昌崙律師
右列被告因詐欺案件，經自訴人提起自訴，本院判決如左：
    主  文
甲○○、乙○○均無罪。
    理  由
一、自訴人自訴意旨謂：緣被告乙○○、甲○○父子設立高基峰實業有限公司（以下
    稱「高基峰公司」）營業所於台北縣板橋市○○街三一巷十一號一樓，由被告甲
    ○○擔任該公司代表人，惟有關公司業務由該二人共同參與處理，並皆有向自訴
    人公司辦理購買貨物相關事宜；查渠等與自訴人業務往來短暫，初期交易金額分
    別僅新台幣（下同）一萬四千零五十三元、三萬九千三百五十九元、四萬九千一
    百元（交易期間為民國八十九年十二月份至九十年一月份），被告等皆有給付，
    惟於民國九十年九月至九十年十二月間，被告等隱匿彼等負責之公司資金已經週
    轉困難、即將倒閉之事實，竟利用自訴人公司對彼等之交易信賴，於上開期間內
    連續向自訴人下單，以提高訂貨數量方式，「大量」詐購自訴人各式皮包用膠布
    ，總價值為七十三萬八千零五十元，自訴人於九十年九月五日至同年十一月二十
    七日依據被告等指示交運完畢，詎知，被告所交付為支付九十年九月份之訂單貨
    款之支票乙紙金額（含營業稅）合計二十萬二千二百元（到期日為九十年十二月
    十六日）即因被告等負責公司存款不足而遭退票。以上情事，雖經自訴人請求被
    告等出面解決，然被告等皆相應不理，隨後自訴人即接獲被告乙○○具名所發函
    件，宣稱「被告等公司因負債千餘萬元，公司結束營業，且無分文可供分配給債
    權廠商」之通知，自訴人至此始知被告等明知其所經營公司資金不足，卻猶向同
    業大量下單，騙取貨物後才宣告公司倒閉，意圖賴債詐欺之犯行。綜前事實，顯
    見被告等係於明知渠所經營公司確定資金不足情狀下，竟隱匿之，而向自訴人購
    買如前述一價值之大額皮包用膠布，且查，被告等經營之公司對外負債達千餘萬
    元，而此債務自非短期內所發生，足見渠等經營之公司財務，在被告等向自訴人
    訂購貨物前，已有資金調度困難事實，而被告等竟利用自訴人公司對彼等之交易
    信賴之錯誤機會，以提高訂單數量方式向自訴人詐購龐大布匹，且其所致受害廠
    商家數眾多，所得不法金錢巨大，特別是被告乙○○，經同業所述已有四至五次
    以公司倒閉方式詐取貨物之犯罪經驗，故彼等犯罪所影響社會經濟頗深，渠等犯
    罪意圖無可遁形，因認被告二人涉犯刑法第三百三十九條第一項：「意圖為自己
    或第三人不法所有，以詐術使人將本人或第三人之物交付．．．」之詐欺罪嫌云
    云。
二、按犯罪事實應依證據認定之，無證據不得推定其犯罪事實，刑事訴訟法第一百五
    十四條定有明文。再刑事訴訟上證明之資料，無論其為直接或間接證據，均須達
    於通常一般之人均不致有所懷疑，而得確信其為真實之程度，始得據為有罪之認
    定，若其關於被告是否犯罪之證明未能達此程度，而有合理懷疑之存在，致使無
    從形成有罪之確信，根據「罪證有疑，利於被告」之證據法則，即不得遽為不利
    被告之認定，亦有最高法院七十六年度臺上字第四九八六號判例可稽。
三、查自訴人認被告甲○○、乙○○涉犯詐欺罪嫌，無非以被告甲○○係被告乙○○
    之子，任高基峰公司之代表人，公司業務由被告二人共同處理，詎明知財務狀況
    不佳，自民國九十年九月至九十年十二月間，向自訴人購買貨品而未給付貨款，
    且積欠其他公司之貨款七十三萬八千零五十元未付，復有支票暨退票理由單影本
    、訂單與運貨影本十五紙、被告信函影本一紙、廠商與債權額名冊影本一件附卷
    可稽，資為論據。被告二人堅決否認有何詐欺犯行，辯稱：
  (1)被告乙○○所為之交易行為，被告甲○○並未參與其中，其亦未與自訴人及其任
    何受僱人有所接觸，本案實與被告甲○○無涉。
  (2)被告乙○○曾因支票遭退票已不能再以其名義開戶，故變更公司負責人為被告甲
    ○○繼續經營，並以被告甲○○之名義申請支票使用，亦未曾有跳票之情事，至
    九十年十一月，所有票據及資金均正常兌現及往來即被告乙○○在向自訴人訂購
    原料時，資金均正常往來。足證被告當時並無「詐購」自訴人原料，或將來絕不
    予付款之故意及企圖存在。
  (3)惟九十年全國性之經濟衰退，景氣直落谷底，被告乙○○只得向地下錢莊借貸，
    以維持票信。豈料於九十年十二月八日起，地下錢莊突然要求被告乙○○即刻償
    還本息，並逼債緊迫。被告乙○○，只能拜託他人向地下錢莊說項，以八十萬元
    達成和解，被告乙○○只得將當時所有可用、可收之現金及應收款項，償還地下
    錢莊，導致帳戶內存款不足因而跳票。
  (4)當被告乙○○知公司財務已有發生危機之虞時，即停止出貨。退票後並曾以電話
    通知自訴人，請其將已運往彰太公司之原料儘速運回，避免損失，亦通知其他原
    料供應廠商如此辦理，惟自訴人置之不理，未與處理。跳票後，被告乙○○於九
    十年十二月二十八日召開債權說明會，委託訴外人佛緣堂住持黃老師代被告對諸
    債權人提出說明，會中並出示被告乙○○之聲明，請求請求債權人允許延期清償
    。多數債權人均了解被告之處境及誠信，同意延期清償，再由被告乙○○開立一
    年期之本票交換已遭退之支票。
  (5)被告乙○○向上游廠商訂貨，完全視所接到訂單之布種，而決定向有生產該布種
    之廠商訂貨。被告乙○○於九十年九月至十一月間，向自訴人訂購較大批之布疋
    原料，係因接獲較大批之訂單，而該種之原料自訴人有生產，始訂購之，並非毫
    無緣由即大量訂購。被告乙○○之所以先前僅向自訴人訂購少量之布疋原料，係
    因僅接獲使用該布種之少量訂單，被告乙○○均有依約付款。
  (6)被告乙○○於退票後，並未逃匿或宣告公司倒閉，積極向債權廠商表達還款意願
    ，亦獲得部分廠商之支持，繼續出貨與被告乙○○以維持高基峰公司之經營，公
    司亦持續接獲訂單。綜上所述，被告乙○○於向自訴人公司訂購各式皮包用膠布
    時，無詐欺或將來絕不付款之故意及企圖，不該當於刑法第三百三十九條第一項
    之詐欺罪。
四、按刑法第三百三十九條第一項、第二項之詐欺取財罪及詐欺得利罪之成立，均以
    意圖為自己或他人不法之所有，施用詐術使人將本人或第三人之物交付或因此而
    得財產上不法之利益或使第三人得之為要件，所謂以詐術使人交付或因此而得財
    產上不法之利益，必須被詐欺人因其詐術而陷於錯誤，若其所用方法，不能認為
    詐術，亦不致使人陷於錯誤，即不構成該罪（參照最高法院著有四十六年台上字
    第二六○號判例）。經查：
  (1)本件被告甲○○僅在名義上係高基峰公司之董事，實際上係由其父即被告乙○○
    負責公司買賣材料、定作加工等業務，業據證人即自訴人公司經理丁○○證述：
    「（問：何人與你訂貨？）是乙○○。」、「（問：有無看過甲○○？）我看到
    他時，是他來彰化掃墓，不是談業務。」等語明確（見本院九十一年五月十五日
    訊問筆錄），縱然證人郭重揚證稱：「（問：乙○○用何身份與你交易？）甲○
    ○有在跑加工廠，他有在那監督代工的品質，他並不是名義上的負責人，我只要
    接到他們公司的定單即可。」、「（被告甲○○有無跟你訂貨過？）他只有電話
    聯絡催貨，我知道他的工作，好像是在加工廠監督加工品質。」等語；證人丙○
    ○亦證述：「（問：甲○○有無在你工廠監督代工的品質？）大部份是乙○○。
    甲○○只有一、二次。」等語綦詳（以上均見本院九十一年八月八日訊問筆錄）
    ，亦僅能推認被告甲○○曾從事高基峰公司對於委託加工品質、加工進度之監督
    工作，尚不足證明被告甲○○有兼辦對外採購之業務，是以本件自訴人所指訴之
    買賣契約既非被告甲○○與自訴人公司訂立，其自無對自訴人施諸詐術而致自訴
    人公司職員陷於錯誤之可能。
  (2)被告乙○○所經營高基峰公司，前自八十九年十二月至九十年一月間，曾陸續向
    自訴人購買貨物，價金共計十萬二千五百十二元，高基峰公司均已依約給付，而
    自訴人指訴被告乙○○自九十年九月至同年十二月間，向自訴人購買各式皮包用
    膠布，價金七十三萬八千零五十元，自訴人於九十年九月五日至同年十一月二十
    七日依據被告乙○○指示交運完畢，被告乙○○則為支付九十年九月份之貨款，
    交付發票日九十年十二月十六日、面額二十萬二千二百元之支票乙紙，嗣因存款
    不足而遭退票等情，業據被告乙○○坦承不諱，復有自訴人提出之訂單、運貨單
    影本十五紙、支票暨退票理由單影各一紙附卷可稽。惟查，自訴人所提出前開訂
    單、運貨單影本十五紙中，日期係九十年九月至同年十一月間，是以，本件被告
    向自訴人購買貨物之期間，應係九十年九月至同年十一月間，合先敘明。又實際
    上由被告乙○○經營之高基峰於上開向自訴人訂購貨物之期間即自九十年九月至
    同年十一月間，確曾接獲訂單，訂購布疋，有訂購單、發票、出口報單及傳真函
    等影本十六紙（即被證四）附卷可稽，而參諸自訴人所提卷附訂貨單、交運單（
    即自證二），被告乙○○係指定自訴人將購買之部分貨物送至彰太公司，而非送
    交予被告乙○○本人或高基峰公司之職員，且證人即自訴人公司業務經理丁○○
    證稱伊於支票退票後，曾與彰太公司聯絡，該公司稱原料已加工完畢，而高基峰
    公司積欠加工報酬未付，故無法退貨予自訴人公司等語（見本院九十一年五月十
    日訊問筆錄）明確，足見被告乙○○於購買布料後，確曾交付予加工廠加工，此
    外，尚無證據足以被告乙○○將自訴人公司給付之貨物出售予他人，職是，難認
    被告乙○○逕將自訴人公司交付之貨物轉售換價。
  (3)再查，被告乙○○經營之高基峰公司於彰化商業銀行西門分行所開立之0000
    000000號帳戶，於九十年八月至九十年十一月三十日間，其支票往來尚屬
    正常，並無退補紀錄乙節，有支票往來明細表影本六紙附卷可稽，是以被告乙○
    ○於九十年九月至同年十一間與自訴人立約購買貨物之期間，被告乙○○之財務
    週轉之情形尚無異常之狀況，支票往來紀錄正常。另徵諸證人即綜紡企業股份有
    限公司負責人郭重揚證稱：「（問：是否認識乙○○？）買賣關係，乙○○跟我
    們公司買一胚布，八十七年起交易過很次，他在去年之前跟我們交易都很正常，
    貨款都有付，開票都有兌現，但是在去年時第一張退票開始後就不正常，他還欠
    我六十萬左右未付，我們沒有正式的和解，是乙○○有召集會議及到我公司來談
    這事，他希望讓他慢慢還，我就答應他了。」等語；證人即建新理化廠股份有限
    公司經理戊○○證稱：「（問：與高基峰公司有無生意往來？）在高基豐跳票之
    前，有往來三年，跳票時，他還欠我們十萬代工款未付。」等語（以上證詞見九
    十一年八月八日訊問筆錄）；證人野熊機械股份有限公司己○○結證稱：「（問
    ：與高基峰公司有無生意往來？）有，是接高基峰公司不織布做膠模的加工，有
    三、四年了，之前都正常付款，後來才有跳票，跳了二百多萬。之前三、四年間
    ，累積下來的生意往來，大概有一千多萬。」等語（見九十一年九月二十六日審
    理筆錄），足見被告乙○○經營高基峰公司於九十年十二月以前，與其他廠商交
    易往來之情形，尚屬正常，於支票因存款不足而退票後，亦曾與債權人協商處理
    債務問題，並獲部分債權人同意緩期或分期清償債務，並經證人郭重揚、丙○○
    、庚○○、戊○○、辛○○、己○○結證屬實，復有通知信函影本一件附卷可稽
    ，設被告乙○○以隱暪高基峰公司或自己財務狀況不佳之方法，以詐欺自訴人公
    司之貨款，何以與其他債權人協議處理債務問題，而獨漏自訴人公司？足見被告
    向
    自訴人公司訂貨時，並非藉自訴人公司對於被告之信用有相當之信任或故意隱暪
    高基峰公司或自己財務狀況不佳，以詐欺自訴人公司之貨款，職是，自訴人公司
    非因陷於錯誤而交付貨物，自與詐欺取財罪之構成要件不合。
  (4)綜上以觀，被告乙○○於所經營之公司陷於周轉困難前，並未異常大量向自訴人
    公司訂貨，亦乏證據足資證明其有於取得貨物後，隨即賣出求現圖利之情形，被
    告於其後並曾通知自訴人公司請求緩期清償，足見本件應純屬債務不履行之民事
    糾紛，縱被告乙○○確有未履行債務之情，然自訴人公司並非不得另循民事訴訟
    途徑解決，被告甲○○、乙○○所為顯難遽以詐欺罪相繩。
五、從而，為訴訟上證明之資料，須通常一般之人均不致於有所懷疑，而得確信其為
    真實之程度者，始得據為有罪之認定，倘其證明尚未達於此一程度，而有合理性
    懷疑存在時，即不得遽認被告犯罪；又刑事訴訟之被告依法並無自證無罪之義務
    ，若控罪所憑之積極證據，在生活經驗上尚不足以排除其他有利被告之合理推斷
    ，致不足以證明犯罪事實時，仍不能因被告否認犯罪之辯解不成立，資為無視積
    極證據不足之理由，通觀最高法院七十六年度台上字第四九八六號、三十年上字
    第四八二號、三十年上字第一八三一號等判例所持一貫見解，不難明瞭。本院綜
    合卷證資料，對於公訴意旨所指被告詐欺之犯行，客觀上既尚未達於通常一般人
    均不致有所懷疑，而得確信其犯罪事實之程度，依「罪證有疑，利於被告」之法
    則，即應作有利於被告之認定。此外，復查無其他積極證據足證被告有何詐欺之
    犯行，既不能證明其犯罪，自應為無罪之諭知。
據上論斷，應依刑事訴訟法第三百四十三條、第三百零一條第一項，判決如主文。
中      華      民      國      九十一      年      十    月    十六    日
                                  臺灣板橋地方法院刑事第四庭
                                          法  官  徐  福  晉
右正本證明與原本無異。
如不服本判決，應於判決送達後十日內，向本院提出上訴狀。
                                          書記官  陳  慧  儷
中      華      民      國      九十一      年      十    月    十六    日
